---
title: "Limpieza y corrección de la base de datos almac_sangre"
format: html
editor: visual
---

# 1 Paquetes y base de datos

Para realizar la inspección, limpieza y transformación de la base de datos se utilizarán los paquetes `tidyverse`, `janitor`, `rio` y `here`, que fueron empleados durante la práctica de clase.

```{r}
library(tidyverse)
library(janitor)
library(rio)
library(here)
```

A continuación, se importa la base de datos asignada al equipo desde la carpeta `data` del proyecto.

```{r}
data_almac_sangre = import(here("data", "almac_sangre.csv"))
```

# 2 Conversión de la base a tibble

La función `as_tibble()` permite convertir la base de datos en un objeto tipo *tibble*. Este formato facilita la visualización y el manejo de las variables con las funciones del paquete `tidyverse`.

Se conserva la base original y se crea un nuevo objeto para comenzar el proceso de limpieza.

```{r}
data_almac_sangre_1 = as_tibble(data_almac_sangre)
class(data_almac_sangre_1)
```

# 3 Inspección inicial de la base de datos

## 3.1 Número de observaciones y variables

Antes de modificar la base se revisan sus dimensiones. La función `dim()` muestra primero el número de observaciones o filas y luego el número de variables o columnas.

```{r}
dim(data_almac_sangre_1)
```

## 3.2 Estructura de las variables

Las funciones `str()` y `glimpse()` permiten observar la estructura de la base, los nombres de las variables, el tipo de dato de cada una y algunos de sus valores.

```{r}
str(data_almac_sangre_1)
```

```{r}
glimpse(data_almac_sangre_1)
```

La función `View()` permite observar la base completa en una pestaña de RStudio para realizar una inspección visual.

```{r}
View(data_almac_sangre_1)
```

# 4 Limpieza de los nombres de las variables

Los nombres originales de las variables presentan letras mayúsculas. Para estandarizarlos se utiliza la función `clean_names()` del paquete `janitor`.

Esta función convierte los nombres a minúsculas y utiliza guiones bajos para separar las palabras.

Primero se observan los nombres originales.

```{r}
names(data_almac_sangre_1)
```

Luego se aplica la limpieza de nombres.

```{r}
data_almac_sangre_2 = clean_names(data_almac_sangre_1)
```

Se muestran nuevamente los nombres para comprobar el cambio.

```{r}
names(data_almac_sangre_2)
```

# 5 Revisión de valores vacíos y datos perdidos

Antes de continuar con la limpieza, los espacios vacíos de las variables de tipo texto se convierten a `NA`. En R, `NA` representa un valor perdido.

Para ello se utiliza `mutate_if()` junto con `na_if()`.

```{r}
data_almac_sangre_3 = mutate_if(
  data_almac_sangre_2,
  is.character,
  list(~na_if(., ""))
)
```

La función `remove_empty()` permite eliminar filas o columnas que estén completamente vacías.
